【裁判字號】    97,交上訴,102
【裁判日期】    980428
【裁判案由】    公共危險等
【裁判全文】
臺灣高等法院高雄分院刑事判決       97年度交上訴字第102號
上  訴  人  臺灣高雄地方法院檢察署檢察官
上  訴  人
即  被  告  乙○○
選任辯護人  侯重信律師
上列上訴人因被告公共危險等案件，不服臺灣高雄地方法院97年
度交訴字第49號中華民國97年11月28日第一審判決（起訴案號：
臺灣高雄地方法院檢察署96年度偵字第17017 號），提起上訴，
本院判決如下：
     主  文
原判決關於肇事致人傷害而逃逸罪部分撤銷。
乙○○犯肇事致人傷害而逃逸罪，處有期徒刑壹年貳月，減為有
期徒刑柒月。
其餘上訴駁回。
     事  實
一、乙○○於民國96年3 月29日凌晨0 時36分許，駕駛車牌號碼
    U9-1212 號自用小客車（箱型式休旅車），沿高雄縣大寮鄉
    台88線平面道路由東向西方向行駛，行經高雄縣大寮鄉○○
    路口時，撞擊由南向北行駛至該路口，由甲○○所騎乘車牌
    號碼HN6-329 號重型機車，致甲○○人、車倒地，並因而受
    有頭部外傷併腦挫傷左側硬腦膜下出血、右側硬腦膜上出血
    及水腦症等傷害（過失傷害致重傷部分另為無罪判決，詳如
    後述）。詎乙○○明知其駕駛車輛肇事致甲○○受傷後，竟
    基於肇事逃逸之犯意，未下車查看，亦未表明其身分及詢問
    甲○○所受傷害情形，更未採取任何救護措施，即駕駛上開
    自用小客車逃離現場。嗣經在場目擊之丙○○報警，經警到
    場處理後，循線查獲，始悉上情。
二、案經高雄縣政府警察局林園分局報告台灣高雄地方法院檢察
    署檢察官偵查起訴。
     理  由
壹、證據能力部分：按被告以外之人於審判外之陳述，雖不符刑
    事訴訟法第159 條之1 至第159 條之4 之規定，而經當事人
    於審判程序同意作為證據，法院審酌該言詞陳述或書面陳述
    作成時之情況，認為適當者，亦得為證據；另當事人、代理
    人或辯護人於法院調查證據時，知有第159 條第1 項不得為
    證據之情形，而未於言詞辯論終結前聲明異議者，視為有前
    項之同意，刑事訴訟法第159 條第1 項、第159 條之5 分別
    定有明文。本件檢察官、被告及辯護人於本院審判程序時，
    就原審判決所引用各項證據（含傳聞證據、非傳聞證據及符
    合法定傳聞法則例外之證據）之證據能力，均表示無意見，
    並同意引為證據（見本院卷第32頁），且於本院言詞辯論終
    結前，檢察官、被告及辯護人對於卷附具有傳聞證據性質之
    證據，既已知其情，均未聲明異議，本院認該具有傳聞證據
    性質之證據，並無任何違法取證之不適當情形，以之作為證
    據使用係屬適當，自得採為證據。
貳、實體有罪部分（肇事逃逸部分）：
一、訊據被告乙○○固對於車號Ｕ9-1212號箱型式休旅車為其所
    駕駛使用，於96年3 月29日下午0 時至1 時間，伊確有駕駛
    上開車輛，行經高雄縣大寮鄉○○路與光明路交叉口等事實
    固不爭執，惟否認有何肇事逃逸犯行，辯稱：我沒有開車經
    過肇事車禍地點云云。經查：
  (一)被告於96年3 月29日凌晨0 時36分許，駕駛車牌號碼U9-121
    2 號自用箱型式休旅車，沿高雄縣大寮鄉台88線平面道路由
    東向西方向行駛，行經高雄縣大寮鄉○○路口時，撞擊由南
    向北行駛至該路口，由被害人甲○○所騎乘車牌號碼HN6-32
    9 號重型機車，致被害人甲○○人、車倒地，並因而受有頭
    部外傷併腦挫傷左側硬腦膜下出血、右側硬腦膜上出血及水
    腦症等傷害。被告於肇事後，未下車查看，亦未表明其身分
    及詢問被害人所受傷害情形，更未採取任何救護措施，即駕
    駛上開自用休旅車逃離現場之事實，業據證人丙○○於警詢
    、偵查及原審審理中證稱：96年3 月29日凌晨0 時在高雄縣
    大寮鄉○○路與台88線平面道路交叉路口停等紅燈時，聽到
    很大聲的碰撞聲，看到機車在地上旋轉，一直旋轉到其車前
    ，騎士先飛起來後倒在路邊，而一台車牌號碼末2 位數為12
    ，車後有一個備胎之三菱銀色休旅車，從現場駛離，當時僅
    一輛車即肇事車輛行經該路口；車禍發生後，汽車駕駛未下
    車察看即駕車離開，其便打電話報警；嗣後警察有提供被告
    車牌號碼U9-1212 號之車輛供其指認，伊確定被告前開車輛
    即是肇事車輛等語明確（見警卷第9 頁至第14頁；偵查卷第
    16頁背面第8 行至第17頁倒數第6 行；原審卷二第30頁第2
    行至第34頁第2 行）。參以證人丙○○與被告及被害人間均
    不認識，亦無恩怨，倘非事實，應無干冒偽證罪責而胡亂誣
    指之理，是證人丙○○上開證詞應堪採信。
  (二)證人即承辦員警魏振山於原審審理時亦證稱：丙○○係本件
    車禍報案人，亦為現場目擊證人，經調閱高雄縣大寮鄉○○
    路與光明路交叉路口之監視錄影帶，發現車牌號碼U9-1212
    號之車輛由北向南之方向行經該路口，且與目擊證人丙○○
    指述肇事車輛之特徵相符等語綦詳（見原審卷二第23頁第14
    行）。審酌證人丙○○係於車禍發生路口停等紅燈，依其當
    時之所在位置，自可目睹車禍發生之情形，且當時已是深夜
    ，人車稀少僅有被告所駕駛之上開自用休旅車行經該路口，
    目標甚為顯著，證人丙○○應無誤認之虞。再者，高雄縣大
    寮鄉○○路與光明路交叉路口之監視器，確實有拍攝到被告
    所駕駛之上開車輛行經該路口，且被告所駕駛之上開車輛廠
    牌、顏色、車型及車牌號碼末2 位數，均與證人丙○○之證
    述相符，並參以證人衛振山、丙○○與被告素昧平生，應無
    嫌隙，尚無任意誣指被告之理，再佐以證人丙○○證詞內容
    前後一貫，並無矛盾或瑕疵可指。此外，復有96年3 月29日
    甲○○車禍案現場相關位置示意圖、高雄縣政府警察局林園
    分局道路交通事故現場圖、道路交通事故調查報告表(一)、(二)
    、照片、長庚紀念醫院96年4 月6 日、96年6 月22日、96年
    10月5 日、96年11月2 日診斷證明書附卷可憑（見偵查卷一
    第15頁至第20頁、第26頁至第31頁；偵查卷二第20頁、第27
    頁、第36頁）。是證人丙○○、魏振山上開證詞應堪採信，
    足見被告確有於上開時、地肇事逃逸之行為至明。
  (三)被告雖以上開情詞置辯，並於警詢及原審審理時陳稱：當日
    其從高雄縣鳳山市○○○○○路右轉光明路等語。惟證人魏
    振山於原審審理時證稱：其調閱鳳屏一路右轉光明路沿路之
    監視器，監視器運作均正常，但均未拍攝到被告所駕駛之上
    開車輛經過該路段等語明確（見原審卷二第27頁倒數第3 行
    至第28頁第2 行）。是鳳屏一路右轉光明路沿路之監視器既
    未拍攝到被告所駕駛之上開車輛，足認被告當日並未駕駛上
    開車輛行經鳳屏一路右轉光明路至明。又被告於本院審理時
    ，經審判長詢以當日駕車行進路線，被告或稱：從鳳山到東
    港，去東港海釣場釣魚。忽而陳稱：我之前告訴檢察官時我
    是說我從鳳山市火車站那裡開始走，那條路名我不知道，但
    我知道如何走，經過陸軍部校，一直走下去，就會到台88線
    平面道路，而我走到88線時往東的方向走，到了高架橋處，
    穿越橋下右轉光明路往林園工業區，那裡有一條小路，路名
    我不知道，我沒有上高架橋而走平面道路。忽而聲稱：忘記
    那天有無走鳳屏路；隨即又又改稱：不是從鳳屏路轉光明路
    ，而是從台88線平面道路轉光明路云云（見本院卷第89-91
    頁），綜觀被告就當日駕車行進路線言語閃爍不清，益見其
    臨訟畏罪情虛之處。是被告前詞所辯，顯係避就卸責之詞，
    不足採信。
  (四)綜上所述，本件被告肇事逃逸部分，事證明確，被告犯行堪
    以認定，應依法論科。
二、按刑法第185 條之4 駕駛動力交通工具肇事，致人死傷而逃
    逸罪，只須有駕駛動力交通工具肇事，致人死傷，未下車救
    護而逃逸之事實，罪即成立，不以肇事之發生須有過失責任
    為要件（最高法院89年度台上字第7622號判決意旨參照）；
    刑法第185 條之4 之肇事致人死傷逃逸罪，則以處罰肇事後
    逃逸之駕駛人為目的，俾促使駕駛人於肇事後能對被害人即
    時救護，以減少死傷，是該罪之成立祇以行為人有駕駛動力
    交通工具肇事，致人死傷而逃逸之事實為已足，至行為人之
    肇事有否過失，則非所問（最高法院93年度台上字第5599號
    判決意旨亦足參照）。核本件被告乙○○所為，係犯刑法第
    185 條之4 之肇事逃逸罪。又被告本件犯罪時間，在民國96
    年4 月24日以前，合於中華民國96年罪犯減刑條例所定減刑
    條件，應依法減其宣告刑二分之一。
三、原審認被告乙○○肇事致人傷害而逃逸部分之罪證明確，對
    被告為有罪判決固非無見，惟：(一)本件被告犯罪時間為96年
    3 月29日，在96年4 月24日以前，合於中華民國96年罪犯減
    刑條例所定減刑條件，應依法減其宣告刑二分之一，原審未
    適用上開減刑條例予以減刑自有未當。(二)又按刑事審判旨在
    實現刑罰權之分配的正義，故法院對有罪之被告科刑，應符
    合罪刑相當之原則，使罰當其罪，此所以刑法第57條明定科
    刑時應以行為人之責任為基礎，並審酌一切情狀，尤應注意
    該條所列10款事項以為科刑輕重之標準。本件原判決未考量
    被告於發生車禍事故後，不僅未停車查看被害人傷勢，並給
    予必要之救助，反而駕車逃離現場，致被害人甲○○因頭部
    外傷併腦挫傷左側硬腦膜下出血、右側硬腦膜上出血及水腦
    症等傷害，於96年3 月29日經急診轉入加護病房，同日接受
    左側開顱手術併除去血塊及右側開顱手術併除去血塊，於96
    年4 月26日接受顱骨鑽洞併引流水，96年9 月27日接受腦室
    腹腔引流手術，目前呈值物人狀態，有高雄長庚紀念醫院96
    年11月2 日診段證明書及身心障礙手冊各1 份在卷可屏（見
    偵查二卷第35-36 頁），是被害人甲○○因本件肇事所受傷
    害極為嚴重，而被告迄今亦尚未為任何賠償，原判決僅判處
    被告有期徒刑7 月，量刑容有過輕。被告上訴意旨否認犯罪
    ，指摘原判決不當，雖無理由；然公訴人上訴指摘原判決量
    刑太輕，即有理由，況原判決亦另有如上述(一)可議之處，自
    應由本院將原判決關於肇事致人傷害而逃逸部分撤銷改判。
    爰審酌被告於發生車禍事故後，不僅未停車查看被害人傷勢
    ，並給予必要之救助，反而駕車逃離現場，置被害人死活於
    不顧，終至被害人最後呈現值物人狀態，所為實不可取，且
    犯後否認犯行，迄今毫無悔意，並參以被害人所受之傷害等
    一切情狀，量處有期徒刑1 年2 月，並依96年罪犯減條例所
    定減刑條件，依法減其宣告刑二分之一即有期徒刑7 月，以
    資懲戒。
參、無罪部分（過失傷害部分）：
一、公訴意旨略以：乙○○於96年3 月29日凌晨0 時36分許，駕
    駛車牌號碼U9-1212 號自用小客車，沿高雄縣大寮鄉台88線
    平面道路由東向西方向行駛，行經高雄縣大寮鄉○○路口時
    ，應注意車前狀況，並隨時採取必要安全措施，且依當時情
    況並無不能注意之情事，竟疏未注意及此，撞擊到南向北行
    駛至該路口，由被害人甲○○所騎乘車牌號碼HN6-329 重型
    機車，致被害人甲○○受有頭部外傷併腦挫傷左側硬腦膜下
    出血、右側硬腦膜上出血及水腦症等傷害，因認被告涉犯刑
    法第284 條第1 項後段之過失傷害致人重傷罪嫌。
二、按犯罪事實應依證據認定之，無證據不得認定犯罪事實；不
    能證明被告犯罪者，應諭知無罪之判決，刑事訴訟法第154
    條第2 項、第301 條第1 項分別定有明文。又認定不利於被
    告之證據須依積極證據，苟積極證據不足為不利於被告事實
    之認定，即應為有利被告之認定，更不必有何有利之證據；
    而犯罪事實之認定，應憑證據，如無相當之證據，或證據不
    足以證明，自不得以推測或擬制之方法，以為裁判之基礎。
    再者，依刑事訴訟法第161 條第1 項規定，檢察官對於起訴
    之犯罪事實，仍應負提出證據及說服之實質舉證責任，倘其
    所提出之證據，不足為被告有罪之積極證明，或其指出證明
    之方法，無從說服法院以形成被告有罪之心證，基於無罪推
    定之原則，自應為被告無罪判決之諭知（最高法院30年度上
    字第816 號、40年台上字第86號、92年台上字第128 號判例
    可資參照）。
三、本件檢察官認被告涉有前揭過失傷害致人重傷罪嫌，無非係
    以：證人丙○○於警詢及偵查中之證述、高雄縣政府警察局
    林園分局道路交通事故現場圖、道路交通事故調查報告表(一)
    、(二)、長庚紀念醫院診斷證明書、高雄縣政府警察局林園分
    局警員魏振山職務報告、鑑識組採證相片、採證紀錄表、高
    雄縣大寮鄉○○路與光華路交叉路口之監視器畫面、內政部
    警政署刑事警察局96年8 月28日刑鑑字第0960120508號鑑定
    書、現場照片等證據，為其主要論據，固非無見。
四、訊據被告否認有何過失傷害致人重傷犯行，辯稱：其當日未
    駕車行經車禍發生地點，亦未撞到被害人等語。經查：
  (一)被告於96年3 月29日凌晨0 時36分許，駕駛車牌號碼U9-121
    2 號自用休旅車，沿高雄縣大寮鄉台88線平面道路由東向西
    方向在快車道上行駛，行經高雄縣大寮鄉○○路口時，撞擊
    由南向北行駛至該路口，由被害人甲○○所騎乘車牌號碼HN
    6-329 號重型機車，致被害人甲○○人、車倒地，並因而受
    有頭部外傷併腦挫傷左側硬腦膜下出血、右側硬腦膜上出血
    及水腦症等傷害之事實，固如前述。
  (二)按「號誌」係以規定之時間上交互更迭之光色訊號，設置於
    交岔路口或其他特殊地點，用以將道路通行權指定給車輛駕
    駛人與行人，管制其行止及轉向之交通管制設施；行車管制
    號誌之功能係藉圓形之紅、黃、綠三色燈號及箭頭圖案，以
    時間更迭方式，分派不同方向交通之行進路權，道路交通標
    誌標線號誌設置規則第3 條第3 款、第194 條第1 款前段分
    別定有明文。再按汽車駕駛人轉彎時，不依標誌、標線、號
    誌指示者，處新臺幣600 元以上1,800 元以下罰鍰，道路交
    通管理處罰條例第48條第2 款亦有明文。查證人魏振山於原
    審審理時證稱：依據被害人之父、姐之陳述，被害人當日應
    係自位於台88線南邊之工廠下班，沿台88線平面道路由東向
    西方向逆向行駛至台88線平面道路與大寮路交叉路口，再自
    該路口由南向北行駛；台88線平面道路由西向東方向行駛，
    有左轉號誌，當台88線平面道路號誌為綠燈時，大寮路係顯
    示紅燈；而被害人自台88線平面道路與大寮路交叉路口，由
    南向北行駛處，並無劃製機車二段式左轉之待轉區，且依規
    定該路口不會有車輛自被害人行駛之方向出現等語明確（見
    原審卷二第24頁倒數第6 行至第25頁第13行、第26頁倒數第
    8 行至第27頁第22行、第28頁第5 行至第8 行、第28頁倒數
    第7 行至第29頁第12行）。又證人丙○○於原審審理時亦證
    稱：發生車禍時，其在台88線平面道路與大寮路交叉往屏東
    方向之路口停等紅燈，當時台88線平面道路係綠燈，肇事車
    輛係行駛台88線平面道路等語綦詳（見原審卷二第30頁倒數
    第10行至倒數第7 行、第32 頁 第1 行至第3 行）。綜上所
    述，足認當日被告係駕駛上開車輛沿台88線平面道路由東向
    西方向行駛，行經台88線平面道路與大寮路交叉路口，當時
    該行駛方向之號誌應為綠燈；被害人係由南往北闖越紅燈行
    經該路口；又被害人行駛橫越該路口之起點並無設置機車待
    轉區（供台88線平面道路由西往東機慢車至該路口欲左轉大
    寮路方向車輛等停用途）等情屬實。
  (三)公訴意旨雖認被告有「未注意車前狀況」之過失云云，然本
    件係被害人闖紅燈行經該路口，已如前述；且被告依當時號
    誌運轉情況及該路口未設置機車待轉區等情，及參酌台88線
    為高架橋面，其下之平面道路內側有多處粗大橋墩阻擋視線
    ，有道路交通事故現場蒐證相片可參（見偵查卷一第30頁、
    原審卷二第39-40 頁、第45頁），被告自無可能預見或注意
    被害人之機車突然會於該路口出現（換言之，以被告行車方
    向至系爭斜丁字路口，對於台88線平面道路反方向即由西向
    東車輛若至該路口亦欲左斜轉大寮路因車輛會出現在被告左
    前方，即極易判斷該車輛欲左轉，但系爭被害人機車並非循
    此方向左轉，而係以未曾出現在被告行車方向視線範圍外之
    垂直方向起點垂直橫越，依現場道路合法動線，並不可期待
    被告行車方向車輛至該路口會預期有機車如本件方式突自其
    左方垂直橫越，而以一般人如突遇危險之交通情況，由其突
    見危險發生至大腦反應應踩煞車，此需有反應時間，又從大
    腦反應應踩煞車至踩下煞車，亦必須有段一制動時間，而踩
    下煞車後車輛仍有一相當時間始能發揮煞車效果，上開反應
    時間與制動時間合計至少須幾秒，惟當被害人之機車已垂直
    跨越行駛至被告能判斷或注意該機車行進方向之位置時，被
    告已難在瞬間幾秒之時間內及時煞停其所駕駛之自用休旅車
    。參以本件車禍發生時間為凌晨0 時36分許，夜間無照明，
    有道路交通事故調查報告表(一)在卷可按（見偵一卷第18頁）
    ，且肇事路段位於快速道路下方，於被告駕車駛至肇事路口
    時，適有分隔島上之雜草、橋墩阻礙視線，亦有現場照片2
    張可憑（見偵查卷一第30頁、原審院二卷第39-40 頁、第45
    頁），佐以肇事後被害人之安全帽及血跡位置僅距離路口4.
    5 公尺及8.1 公尺，有道路交通事故現場圖1 份足參（見偵
    一卷第17頁），故依撞擊方向及動力慣性以觀，可認實際撞
    擊地點應在距離路口4.5 公尺以內，顯然距離甚短，則被告
    駕車駛至肇事路口，發現被害人自橋墩後方闖越紅燈侵入其
    車道時，客觀上顯已無迴避之可能。
  (四)再者，依常理判斷，駕駛人應合理期待道路交通之參與者會
    遵守號誌指示而行進，當台88線平面道路東往西之綠燈號誌
    啟動後，被告即取得直行之優先通行路權，即便被害人當時
    有闖紅燈直行之違規，然被害人對於該路口之優先路權屬於
    台88線平面道路東往西路段之駕駛人一情，理應認識，被告
    應能合理期待被害人之機車於直行行駛時會減速慢行，並禮
    讓該路口東往西直行享有優先路權之車輛行駛，故尚難遽認
    被告對本件車禍具有「未注意車前狀況」之過失。依上開說
    明情節，本院認被告就本件車禍之車前狀況有「無法注意」
    之情形，自與刑法第14條第1 項之「應注意，能注意而不注
    意」之過失要件有別。準此，尚難謂被告就本件車禍事故有
    何「未注意車前狀況」之過失。
五、綜上所述，本件並無證據證明被告對本件車禍之發生有何過
    失，自無從認定被告有過失傷害致重傷之犯行，揆諸前開最
    高法院判例意旨，自難僅以被害人受有上開重傷害，逕認被
    告有公訴意旨所指過失傷害致重傷之犯行。是公訴人所為訴
    訟上之證明，尚未達通常一般之人均不致有所懷疑，而得確
    信其為真實之程度。此外，本院復查無其他積極證據足認被
    告有檢察官所指之上述過失傷害致重傷之犯行，揆之首開說
    明，自應為無罪之諭知。
六、原審因而以不能證明被告乙○○涉犯過失傷害致重傷之犯行
    ，而為被告無罪之諭知，核無違誤；檢察官上訴意旨，指摘
    原判決不當，為無理由，亦應予駁回。
據上論斷，應依刑事訴訟法第368條，判決如主文。
本案經檢察官林應華到庭執行職務。
中    華    民    國    98    年    4     月    28    日
                  刑事第八庭    審判長法  官  洪兆隆
                                      法  官  李政庭
                                      法  官  陳志銘
以上正本證明與原本無異。
過失傷害致重傷部分不得上訴。
其餘部分，如不服本判決應於收受本判決後10日內向本院提出上
訴書狀，其未敘述上訴理由者，並得於提起上訴後10日內向本院
補提理由書狀（均須按他造當事人之人數附繕本）「切勿逕送上
級法院」。
中    華    民    國    98    年    4     月    28    日
                                      書記官  黃琳群
附錄本判決論罪科刑法條：
中華民國刑法第185條之4：
駕駛動力交通工具肇事，致人死傷而逃逸者，處6 月以上5 年以
下有期徒刑。


司法院資訊處製作；財團法人民間司法改革基金會備份。
